臺灣苗栗地方法院民事簡易判決
110年度苗簡更一字第3號
原      告  陳聖豪  

被      告  陳玉城  

訴訟代理人  蔡雲萍  
上列當事人間請求遷讓房屋等事件，本院於民國110年8月24日言
詞辯論終結，判決如下：
　　主      文
原告之訴駁回。
訴訟費用由原告負擔。
    事實及理由
一、原告主張：原告為門牌號碼苗栗縣○○鎮○○里00鄰○○00○0號房
    屋（下稱系爭房屋）之所有權人，前於民國105年5月間將系
    爭房屋中左邊一戶即附圖所示編號B部分房屋（下稱B房屋）
    出租予被告，約定租金每月新臺幣（下同）5,000 元（下稱
    系爭租約）。嗣被告至108年11月間共計積欠原告9個月合計
    45,000元之租金，且原告欲收回B房屋供其兩名成年兒子自
    住，遂於108年11月21日以苑裡山脚郵局存證號碼14號存證
    信函（下稱系爭存證信函）向被告終止系爭租約，並請求返
    還B房屋。被告於原告終止系爭租約並提起本訴後，僅於109
    年9月18日給付積欠之租金45,000元，再於110年2月間給付
    租金10,000元，惟迄今仍拒不返還B房屋，屬無權占用。為
    此，爰依土地法第100條第1、3款終止租約後，依第767條第
    1項提起本訴等語。並聲明：被告應將如附圖所示之B房屋遷
    讓返還原告。
二、被告則以：兩造雙親生前居住於系爭房屋，而伊原在外地工
    作，嗣於105年1月間返回苗栗照顧年邁雙親，向原告承租B
    房屋居住，約定每月租金5,000 元，且未定有租賃期限；又
    原告前於105 年5 月間向伊配偶蔡雲萍借款58萬元，約定利
    息為年息20% ，並以此利息抵銷伊所承租B房屋每月租金，
    故被告並未積欠原告租金。而兩造租約既未定期限，屬不定
    期租賃，原告請求收回房屋自住應須有土地法第100 條之事
    由方得終止租約，惟系爭房屋為一雙拼建物，左右各有一戶
    ，並各有獨立出入口，伊僅係向原告承租面對建物左邊一戶
    之B房屋，右邊一戶（下稱A房屋）則已由原告所使用，原告
    並無將收回B房屋自住之必要，其前所為終止系爭租約收回
    房屋之行為，並未生效。另原告前於本院108年度苗簡字第4
    4號遷讓房屋等事件（下稱前案）中，請求被告遷讓返還系
    爭房屋，業經前案判決認定原告並無將系爭房屋收回自住或
    重新建築之必要，而駁回原告之訴。原告於前案判決作成後
    7個多月，始寄發系爭存證信函，以原告兩名成年兒子需自
    住為由終止系爭租約，顯係因前案敗訴為重新提起本訴所為
    之前置作業，實際上原告根本無收回自住之必要。又原告不
    住於系爭房屋而另覓他處租屋，顯係為了逃避照顧年邁雙親
    之責，如今兩造雙親於105年、106年間過世後，原告始以收
    回自住為由請求終止系爭租約。再者，系爭房屋尚有右邊一
    戶之A房屋可供原告之子入住，且兩造之祖厝即門牌號碼苗
    栗縣○○鎮○○里00號房屋（下稱C房屋）目前為空屋，亦可供
    原告之子入住，原告以其兩名成年兒子需自住為由，主張需
    收回B房屋自住，不具正當理由及必要性等語，資為抗辯。
    並聲明：原告之訴駁回。
三、經查，兩造為兄弟，蔡雲萍為被告之配偶；A、B、C房屋均
    為原告所有，兩造於105 年5 月就系爭房屋成立系爭租約，
    約定每月租金為5,000 元，且未約定租賃期間，為不定期租
    賃），另原告前有向被告及其配偶蔡雲萍借款，並約定以借
    款抵銷每月房租，原告於108年11月21日有以系爭存證信函
    送達被告為終止租約之意思表示，有系爭存證信函、苗栗縣
    政府稅務局109年房屋稅繳款書、建物登記第一類謄本在卷
    可考（見本院109年度苗簡字第665號，下稱原審卷第21、35
    -38頁），且為兩造所未爭執，堪信為真實。
四、原告主張被告積欠原告9個月租金45,000本息，且欲將B房屋
    收回自住為由向被告終止系爭租約，請求被告遷讓B房屋等
    情，則為被告否認並以前詞置辯。是以，本件之爭點厥為：
    ㈠原告以被告積欠原告9個月租金45,000元本息為由，向被告
    終止系爭租約，是否發生終止系爭租約之效力？㈡原告以收
    回自住為由向被告請求遷讓B房屋，有無理由？茲敘明如下
    ：
  ㈠原告以被告積欠原告9個月租金45,000元本息為由，向被告以
    系爭存證信函終止系爭租約，是否發生終止系爭租約之效力
    ？
　1.按承租人租金支付有遲延者，出租人得定相當期限，催告承
    租人支付租金，如承租人於其期限內不為支付，出租人得終
    止契約；租賃物為房屋者，遲付租金之總額，非達2個月之
    租額，不得依前項之規定，終止契約；其租金約定於每期開
    始時支付者，並應於遲延給付逾2個月時，始得終止契約，
    民法第440條第1項及第2項定有明文。又未定期限之租賃，
    承租人積欠租金除以擔保金抵償外，達2個月以上時，出租
    人始得收回房屋，土地法第100條第3款亦有明定。再出租人
    依上開規定終止租約，應定相當期限催告承租人支付租金，
    必承租人於其期限內不為支付者，始得終止租賃契約，非謂
    一有承租人欠租達2個月以上之事實，出租人即得隨時終止
    租賃契約。且承租人租金支付有遲延者，經出租人定相當期
    限催告後，承租人於期限內不為支付，出租人固得終止契約
    ，惟非於催告期限屆滿時，即當然終止，出租人如欲終止者
    ，仍須為終止之表示。次按所有人對於無權占有或侵奪其所
    有物者，得請求返還之，民法第767條第1項定有明文。
　2.經查，被告辯稱原告前於105 年5 月間向伊配偶蔡雲萍借款
    58萬元，約定利息為年息20% 並以此本息抵銷伊所承租B房
    屋每月租金，故被告並未積欠原告租金等語，原告亦不否認
    兩造間另約定以其積欠蔡雲萍之借款抵銷系爭租約之租金。
    又蔡雲萍於本院108年度苗簡字第113號清償借款事件（下稱
    另案）中主張原告於104 年5 月8 日向其借款58萬元，約定
    清償期為106 年5 月8 日，利息以年息20％計算，被告應按
    月於每月1 日前支付利息予原告乙節，業據蔡雲萍提出借據
    1 紙為證（見另案卷第19頁，下稱系爭借據）。原告並不否
    認系爭借據為其與蔡雲萍所親簽，且已收到58萬元借款等情
    （見另案卷第51頁）；觀諸系爭借據明確記載貸與人為蔡雲
    萍、借用人為原告，係由蔡雲萍將58萬元貸與原告，並已將
    前開金錢如數交付，借貸期間自104 年5 月8 日起至106 年
    5 月8 日止，原告應於借貸期間屆滿時，將借用之金錢向蔡
    雲萍全部清償，並約定利率及利息支付方式，堪認原告與蔡
    雲萍間有58萬元之金錢借貸關係，且利息之計算以年息20%
    計算。又被告與原告間之系爭租約租金自105年5月起算至本
    件起訴時即109年7月，共50個月，以此計算總租金為25萬元
    （計算式50月X每月5,000元=25萬元）。顯見蔡雲萍對原告
    之借款債權58萬元本息，遠大於被告積欠原告之系爭租約租
    金，抵銷後，被告於原告提起本件訴訟時，並未積欠原告系
    爭租約租金，原告以被告積欠原告系爭租約租金主張終止系
    爭租約，自屬無據。
　3.縱被告確有積欠原告租金，然觀原告所稱之系爭存證信函內
    容略以：兩造自105年5月間就B房屋訂立系爭租約，租金約
    定每月給付，因原告之子皆已長大成人，必須成家之故需收
    回房屋自住，為此依民法第450條第2、3項規定為終止租約
    之通知，請被告於文到一個月內將B屋返還原告等節（見原
    審卷第21頁）。堪見其內容並未提及被告積欠租金總額達2
    個月以上之租額，以及遲延給付逾2個月之情事，尚難認原
    告已定相當期限催告被告支付租金，並於催告期限屆滿後，
    已合法向被告為終止之表示，揆諸前揭說明，亦難認原告以
    被告欠租達2月以上為由，依系爭存證信函終止系爭租約為
    可採。
　4.從而，被告所積欠的租金並未達2個月以上，原告主張依土
    地法第100條第3款，欲收回B房屋，與前開法文不符，應屬
    無據。　
　㈢原告以收回自住為由向被告請求遷讓B房屋，有無理由？
　1.按出租人非因左列情形之一，不得收回房屋：一、出租人收
    回自住或重新建築時，土地法第100 條第1款定有明文。又
    土地法第100 條關於房屋出租人收回房屋之限制，係適用於
    不定期租賃契約，此經司法院作成第3489號、第3605號、第
    4005號解釋，並經最高法院以37年 上字第7729號判例闡述
    甚明。經查，兩造約定之系爭租約並未定租賃期限，為不定
    期限租賃契約乙節，已據兩造所未爭執如上，故原告欲終止
    租約收回系爭房屋，自有土地法第100 條規定之適用。
  2.按訴訟制度係法院依國家賦予之職權，依民事訴訟法規定，
    就當事人請求之訴訟標的及聲明，使當事人為完全聲明及陳
    述，踐行調查證據程序，行言詞辯論後為判決，並有三審之
    審級救濟，其程序對當事人程序權保障有縝密及周延規定，
    基於誠信原則及訴訟經濟，於確定判決理由判斷之事項，除
    有顯然違背法令之情形，或當事人已提出新訴訟資料，足以
    推翻原判斷之情形外，在同一當事人之另件訴訟中，法院及
    當事人就已經法院判斷之重要爭點法律關係，皆不得任作相
    反之判斷或主張（最高法院106 年度台上字第305號判決意
    旨參照），此即學說中所謂之「爭點效」。經查，原告於前
    案中已對被告提起遷讓房屋訴訟，符合前開爭點效中當事人
    相同之要件。又原告於本件中所爭執依土地法第100條第1款
    收回房屋自住，請求被告遷讓房屋之爭點，早已於前案中提
    出，而作為前案之主要爭點，此爭點屬足以影響判決結果之
    爭點，並由當事人充分舉證，極盡攻擊、防禦之能事而為辯
    論，且經法院實質審理，前案並綜合審酌相關事證後認定：
    原告主張依土地法第100條第1款收回房屋自住，並無理由，
    以此駁回原告遷讓房屋之訴等節。則此既為前案判決所認定
    之事實範圍所及，而已生爭點效，原告又未能指出系爭前案
    就上開重要爭點之判斷有何違背法令之處，則本件訴訟自不
    得與前案確定判決為不同認定。是原告於本件重複爭執依土
    地法第100條第1款收回房屋自住云云，洵屬無據。
　3.縱認本件無爭點效之適用，而本院重新審酌原告主張收回B
    房屋自住是否有理由，析述如下：
　⑴按土地法第100 條第1 款規定之「收回自住」，係指出租人
    對於其出租未定期限之房屋，有收回自住之正當理由及必要
    情形而言，故出租人以收回自住為原因請求返還房屋，須具
    備上述要件並能為相當之證明始得為之（最高法院41年  台
    上字第138 號判例、43年台上字第1199號判例、80年度台上
    字第212號判決意旨參照）。復按收回自住指出租人對於其
    出租未定期限之房屋，收回後供自己居，尚不包括出租人收
    回後，不與承租人共同居住，單純將房屋供他人居住之情形
    。查本件原告主張以收回自住為由，請求被告遷讓房屋，自
    應由其負舉證責任，證明有何收回自住之必要。
　⑵系爭房屋為一雙拼建物，左右各有一戶，並各有獨立出入口
    ，每戶均有二廳（客廳、餐廳兼廚房）及三房，而被告向原
    告承租之部分為面對門牌號碼苗栗縣○○鎮○○里00鄰○○0000號
    房屋之左邊一戶即B房屋，右邊一戶即A房屋目前則由原告所
    使用；迄至本件本院於109年12月10日現場履勘時，A房屋內
    有1客廳、1廚房及3間房間，客廳上擺設有供奉之神像，尚
    有空餘空間，前開3房間雖有擺設部分雜物，但大部分為棉
    被等節，有前案與本件現場勘驗筆錄及現場照片在卷可考（
    見前案卷第119 頁上面照片及第129 頁之照片、見原審卷第
    93-102頁），並有被告所提出系爭房屋現場照片為證（見前
    案卷第115 至119頁），堪信為真實。足見A房屋內之空間縱
    有部分雜物，但多為可移動之物品，或供生活使用之棉被，
    並不影響原告居住之用，且仍有足夠的客廳、廚房、房間可
    供原告自己甚或其子一同居住，前案已顯原告並無收回B房
    屋以供自住之必要。
　⑶況原告又於本件稱原告欲收回B房屋供其兩名成年兒子成家居
    云云。然揆諸前揭說明，收回自住，應係指原告收回供其自
    己居住，此或可包括原告收回後與其兒子一同居住。但尚不
    包括原告收回後，單純供其成年兒子獨立成家，而不與原告
    共同居住之情，否則顯然與法文中「自住」之要件不合。況
    被告辯稱原告尚有C房屋可供其成年兒子居住等語，亦為原
    告所未爭執，則縱原告欲提供房屋與其子一同自住，亦無庸
    收回B房屋，而可自住於C房屋，足顯原告並無收回B房屋之
    必要。此外原告並未證明有何將出租予被告使用之B房屋收
    回自住之必要，是原告主張將B房屋收回自住，請求被告遷
    讓系爭房屋，並無可採。
　⑷系爭租約既尚未合法終止，原告不得收回房屋，則被告係基
    於系爭租約占有使用系爭房屋而屬有權占有，原告主張被告
    無權占有，依民法第767條向被告請求返還B房屋，自屬無據
    。
五、綜上所述，原告請求被告遷讓B房屋，為無理由，應予駁回
    。
六、本件事證已臻明確，兩造其餘攻擊防禦方法及所提證據經審
    酌後，於判決結果不生影響，爰不另一一論駁，附此敘明。
七、訴訟費用負擔之依據：民事訴訟法第78條。 　
中　　華　　民　　國　　110 　年　　8 　　月　　31　　日
                  苗栗簡易庭  法　官　何星磊
以上正本係照原本作成。
如對本判決上訴，須於判決送達後20日內向本院提出上訴狀。
如委任律師提起上訴者，應一併繳納上訴審裁判費。
                              書記官　李宜娟
中　　華　　民　　國　　110 　年　　9 　　月　　3 　　日